【裁判字號】    97,上訴,1190
【裁判日期】    980204
【裁判案由】    妨害自由等
【裁判全文】
臺灣高等法院臺南分院刑事判決        97年度上訴字第1190號
上  訴  人  臺灣臺南地方法院檢察署檢察官
被      告  丁○○
                    現另案於臺灣高雄第二監獄執行中
被      告  丙○○
被      告  甲○○
上一被告
選任辯護人  蘇新竹律師
            張清富律師
上列上訴人因被告等妨害自由等案件，不服臺灣臺南地方法院95
年度訴字第1221號中華民國97年7月31日第一審判決（起訴案號
：臺灣臺南地方法院檢察署93年度營偵字第1399號），提起上訴
，本院判決如下：
    主  文
上訴駁回。
    事  實
一、丙○○因與乙○○有債務糾紛，於民國93年7月13日14時30
    分許，在台南縣鹽水鎮○○路大眾廟廣場前遇見乙○○，為
    商討乙○○積欠丙○○之債款如何清償之事，乙○○即與丙○○、甲○○（判處無罪，詳如後述）及綽號「嘉興」之不
    詳姓名成年男子，前往甲○○使用之新營市○○路37號千育
    實業社，丙○○在與乙○○商討債務之過程中，因不滿乙○○辯解渠借款已交由他人處理之態度，乃心生不滿，持木棒
    毆打乙○○，造成乙○○受有左肘撕裂傷及瘀、挫傷等傷害
    。
二、案經乙○○訴由臺南縣警察局新營分局報告台灣台南地方法
    院檢察署檢察官偵查起訴。
    理  由
壹、程序方面：
一、按被告以外之人於審判外之言詞或書面陳述，除法律有規定
    者外，不得作為證據，刑事訴訟法第159條定有明文。查證
    人即被害人乙○○於93年7月27日警詢之陳述，被告甲○○
    之選任辯護人爭執其證據能力，本院亦認並無具有可信之特
    別情形，依前開規定，自不得作為對被告甲○○本案之證據
    。次按證人、鑑定人應依法具結而未具結者，其證言或鑑定
    意見，不得做為證據，刑事訴訟法第158條之3亦定有明文。
    查證人即被害人乙○○94年1月27日之偵訊筆錄係以告訴人
    之身分應訊，關於被告等人犯行之證言，未經具結，依據前
    開規定，無證據能力，亦不得採為本案之證據。
二、復按被告以外之人於審判外之陳述，經當事人於審判程序同
    意作為證據，法院審酌該言詞陳述或書面陳述作成時之情況
    ，認為適當者，亦得為證據，刑事訴訟法第159條之5第1項
    ，規定亦明。本件理由欄所引用其餘具傳聞性質之證人乙○○之偵訊陳述，及證人李丁讚、證人即共同被告甲○○、丙○○等人於警詢時及偵訊中所為陳述，被告丁○○及被告甲○○之選任辯護人對上開筆錄之證據能力均不爭執，且本院
    審酌該等筆錄作成時之情況，亦認並未有何違背法律或其他
    相關規定之情事，而應認為適當，是依刑事訴訟法第159條
    之5第1項之規定，上開證人等於警詢及偵訊所作之筆錄，自
    得作為本案證據。
貳、實體方面：
甲、有罪部分（即被告丙○○部分）：
一、查被告丙○○於原審對於其於上揭時、地持木棍毆打被害人
    乙○○，致乙○○受有左肘撕裂傷及瘀、挫傷等傷害之事實
    ，均坦承不諱，並有營新醫院診斷證明書1紙附卷可資佐證
    ，足認被告丙○○此部分之自白與事實相符，從而被告丙○○之犯行，堪可認定。
二、核被告丙○○所為，應成立刑法第277條第1項之傷害罪。
三、不另為無罪之諭知部分：
  (一)公訴意旨另以：被告丙○○與同案被告丁○○、甲○○（丁○○、甲○○均判決無罪，均詳如後述）及綽號「嘉興」等
    不詳姓名成年男子，共同基於妨害自由的犯意聯絡，於93年
    7月13日14時30分許，在台南縣鹽水鎮○○路大眾廟廣場前
    ，由丙○○、甲○○及綽號「嘉興」之男子等共5人，強行
    將乙○○押上車載至新營市○○路37號千育實業社與丁○○
    會合。期間被告丙○○、甲○○、丁○○毆打乙○○，丁○○並與甲○○共同以：「如無法於當天處理該債務，就等著
    被埋掉」等語恐嚇乙○○，致乙○○心生畏懼，乃打電話向
    其胞兄李丁讚求救，經李丁讚同意簽發支票以清償乙○○的
    債務後，丁○○乃指示甲○○至李丁讚住處取得李丁讚簽發
    的支票面額共新台幣（下同）75萬元的支票共14張（除1張
    10萬元外，其餘13張面額各為5萬元）。嗣甲○○取得支票
    後，丁○○等人才將乙○○釋放。因認被告丙○○另涉有刑
    法第302條第1項之妨害自由罪嫌云云。
  (二)按犯罪事實，應依證據認定之，無證據不得認定其犯罪事實
    ，又不能證明被告犯罪者，應諭知無罪之判決，刑事訴訟法
    第154條第2項、第301條第1項分別定有明文。公訴意旨認被
    告丙○○涉有妨害自由犯行，無非係以證人即告訴人乙○○
    與證人李丁讚之證述及有台南區中小企業銀行支票存根14紙
    為其論據。然訊據被告丙○○堅決否認有上開犯行，辯稱：
    乙○○係自願跟渠等一同到千育企業社，伊未強押乙○○，
    亦未制止乙○○離開等語。
  (三)經查，此部分被害人乙○○指述遭被告丙○○等人強押上車
    之時間及地點，乃係93年7月13日14時30分許，在台南縣鹽
    水鎮○○路大眾廟廣場前於乙○○與他人下棋之時。查該時
    段係白天，地點亦屬公共場所，且乙○○彼時正與他人下棋
    ，則現場明顯有其他第3者在場，該客觀環境並不利於被告
    丙○○為強押之行為，乙○○若不願意隨同被告丙○○等離
    去，自可大聲呼救，或是自行離開現場，惟乙○○卻捨此不
    為，而隨同被告丙○○等人上車離去，則乙○○是否確係遭
    「強押」，已有可疑。
  (四)次查，被害人乙○○於警詢中雖稱：丙○○以徒手架住渠，
    綽號嘉興之人持槍強押渠上車云云，惟上開情節業據被告丙○○及證人即共同被告甲○○否認，此部分除乙○○之單方
    指述外，並無其他證據足資佐證，是否屬實，亦有可疑。何
    況乙○○於偵查中尚自承：當時廟口有很多其他人，被告等
    人叫渠上車時，渠並未反抗，亦無告知渠不願意去，亦沒有
    求救，渠當時也想要去與丁○○談一談等語（參見偵卷第35
    、36頁），是由上開乙○○於偵查中之陳述，足認乙○○隨
    同被告丙○○到千育企業社，應係想藉機釐清債務，實難以
    認定被告丙○○確實有以強暴之方法剝奪乙○○之行動自由
    之行為。
  (五)乙○○於警詢中雖另指稱：被告丙○○將伊載到千育實業社
    內拘禁處理積欠之賭債，共同被告丁○○到場向渠恐嚇稱今
    天若未處理債務完畢，就等著被埋掉，渠後來以電話向其胞
    兄李丁讚要求開立支票用以清償債款，嗣被告丙○○向李丁
    讚取得支票後，始放渠走云云。惟查，上情均據被告丙○○
    、證人即共同被告甲○○、證人即共同被告丁○○否認。參
    酌證人李丁讚於原審審理時具結證稱：乙○○於93年7月13
    日約下午6時許打電話給渠，要求渠幫忙，乙○○說他被人
    找到了，對方向他討債，需要跟對方處理，乙○○沒有說如
    果沒有還錢會發生何事，但是乙○○的意思聽起來是如果今
    天沒有處理完畢對方不會放過他，乙○○沒有說是什麼樣的
    危險，只說可能會有危險等語（參見原審卷第186、187、19
    3頁）。是依證人李丁讚上開證述，僅足證被告章田等人要
    求乙○○當天必須將債務處理完畢，尚難證明乙○○業遭完
    全剝奪行動自由亦明。
  (六)綜上所述，本件依現存之積極證據尚難證明被告丙○○確實
    涉有刑法第302條之妨害自由罪。惟此部分若成立犯罪，檢
    察官認與前開論罪科刑之傷害行為有裁判上1罪關係（見原
    審卷第282頁），爰不另為無罪之諭知。
四、原審以被告丙○○部分犯傷害罪事證明確，因予論罪科刑，
    並審酌被告丙○○因與被害人乙○○間有債務糾紛，進而持
    木棍傷害被害人乙○○之動機及手段，被害人乙○○所受之
    傷害，及被告丙○○犯罪後坦承傷害犯行之態度等一切情狀
    ，量處被告丙○○有期徒刑6月。又被告丙○○行為後，刑
    法第41條第1項前段易科罰金之規定業已修正變更，新法規
    定：「犯最重本刑為五年以下有期徒刑以下之刑之罪，而受
    六個月以下有期徒刑或拘役之宣告者，得以新臺幣一千元、
    二千元或三千元折算一日，易科罰金。」但依據舊法及修正
    前罰金罰鍰提高標準條例第二條前段（現已刪除）規定，被
    告行為時易科罰金折算標準，應以銀元一百元以上，三百元
    以下折算一日，經折算為新臺幣後，應以新臺幣三百元以上
    ，九百元以下折算為一日。比較修正前後之易科罰金折算標
    準，當以修正前之規定，較有利於被告丙○○，並適用修正
    前刑法第41條第1項前段，定其易科罰金之折算標準。復因
    被告丙○○上開傷害犯罪行為之時間，係在96年4月24日以
    前，合於中華民國96年罪犯減刑條例第2條第1項第3款之規
    定，應減其宣告刑2分之1，並諭知易科罰金之折算標準。本
    院經核，原判決關於被告丙○○部分，認事用法並無違誤，
    量刑亦屬妥適，檢察官上訴意旨指摘原判決該部分未論以妨
    害自由罪責不當，為無理由，應予駁回。
乙、無罪部分（ 即被告丁○○、甲○○部分）：
一、公訴意旨略以：被告丁○○因與乙○○有賭債糾紛，乃夥同
    被告丙○○（所為傷害犯行部分，業已判決如前）、被告甲○○等人共同基於傷害及妨害自由的犯意聯絡，於93年7月
    13日14時30分許，在台南縣鹽水鎮○○路大眾廟廣場前，由
    丙○○、甲○○及綽號「嘉興」之不詳姓名成年男子等共5
    人，強行將乙○○載至新營市○○路37號千育實業社與被告
    丁○○會合。被告丁○○到場後，即斥責乙○○為何不還賭
    債，因乙○○辯稱已委由他人處理賭債，致使被告丁○○心
    生不滿，乃與共同被告丙○○、被告甲○○及綽號「嘉興」
    男子等共同持木棒或徒手毆打乙○○，造成乙○○受有左肘
    撕裂傷及瘀、挫傷等傷害，被告丁○○、甲○○並共同以：
    「如無法於當天處理該債務，就等著被埋掉」等語恐嚇乙○○，致乙○○心生畏懼，遂打電話向其胞兄李丁讚求救，經
    李丁讚同意簽發支票以清償乙○○的債務後，被告丁○○即
    指示被告甲○○至李丁讚住處，取得李丁讚簽發的支票面額
    共新台幣75萬元的支票共14張（除1張10萬元外，其餘13張
    面額各為5萬元)。俟被告甲○○取得支票後，丁○○等人才
    將乙○○釋放。因認被告丁○○、甲○○涉有共犯刑法第27
    7條第1項之傷害罪嫌、第302條第1項之妨害自由罪嫌及第30
    5條之恐嚇罪嫌云云。
二、按犯罪事實，應依證據認定之，無證據不得認定其犯罪事實
    ，又不能證明被告犯罪者，應諭知無罪之判決，刑事訴訟法
    第154條第2項、第301條第1項分別定有明文。公訴意旨認被
    告丁○○、甲○○涉有共同傷害、妨害自由、恐嚇犯行，無
    非係以告訴人乙○○與證人李丁讚警詢及偵查中之證言、被
    告丁○○案發當天有在新營市使用0000000000號之電話通聯
    紀錄、台南區中小企業銀行支票存根14張、營新醫院診斷證
    明書1紙等為其依據。惟訊之被告丁○○、甲○○均否認涉
    有上開犯行，被告丁○○並辯稱：伊並未到現場，亦無與被
    告丙○○、甲○○有何犯意聯絡。
三、經查，告訴人乙○○雖指述被告丁○○有到千育實業社對其
    實行恐嚇、傷害、妨害自由犯行云云。惟查，訊之被告丁○○堅決否認有前去現場，核與共同被告甲○○、丙○○迭次
    於警詢、偵查、原審審理時所證「丁○○並未到場，亦無犯
    意聯絡」乙情相符。是此部分除告訴人乙○○之單1指述外
    ，並無其他積極證據足資佐證。另衡諸常情，若乙○○確係
    積欠被告丁○○債款，且被告丁○○亦確實有到千育實業社
    ，則證人李丁讚所簽發之支票，理應由被告丁○○自行取得
    ，而非共同由丙○○代為取得才是。由此，益可佐證被告丁○○並無恐嚇、傷害、妨害自由之犯行。
四、次查，被害人乙○○指述遭被告丙○○等人強押上車之時間
    及地點，乃係93年7月13日14時30分許，在台南縣鹽水鎮○○路大眾廟廣場前於乙○○與他人下棋之時。查該時段係白
    天，地點亦屬公共場所，且乙○○彼時正與他人下棋，則現
    場明顯有其他第3者在場，該客觀環境並不利於被告丙○○
    為強押之行為，乙○○若不願意隨同被告丙○○等離去，自
    可大聲呼救，或是自行離開現場，惟乙○○卻捨此不為，而
    隨同被告丙○○等人上車離去，則乙○○是否確係遭「強押
    」，已有可疑。
五、又查，被害人乙○○於警詢中雖稱：丙○○以徒手架住渠，
    綽號嘉興之人持槍強押渠上車云云，惟上開情節業據被告丙○○及證人即共同被告甲○○否認，此部分除乙○○之單方
    指述外，並無其他證據足資佐證，是否屬實，亦有可疑。何
    況乙○○於偵查中尚自承：當時廟口有很多其他人，被告等
    人叫渠上車時，渠並未反抗，亦無告知渠不願意去，亦沒有
    求救，渠當時也想要去與丁○○談一談等語（參見偵卷第35
    、36頁），是由上開乙○○於偵查中之陳述，亦足認乙○○
    隨同被告丙○○到千育企業社，應係想藉機釐清債務，實難
    以認定被告丙○○確實有以強暴之方法剝奪乙○○之行動自
    由之行為。
六、乙○○於警詢中另指稱：被告丙○○將伊載到千育實業社內
    拘禁處理積欠之賭債，共同被告丁○○到場向渠恐嚇稱今天
    若未處理債務完畢，就等著被埋掉，渠後來以電話向其胞兄
    李丁讚要求開立支票用以清償債款，嗣被告丙○○向李丁讚
    取得支票後，始放渠走云云。惟查，上情均據被告丙○○、
    證人即共同被告甲○○、證人即共同被告丁○○否認。參酌
    證人李丁讚於原審審理時具結證稱：乙○○於93年7月13日
    約下午6時許打電話給渠，要求渠幫忙，乙○○說他被人找
    到了，對方向他討債，需要跟對方處理，乙○○沒有說如果
    沒有還錢會發生何事，但是乙○○的意思聽起來是如果今天
    沒有處理完畢對方不會放過他，乙○○沒有說是什麼樣的危
    險，只說可能會有危險等語（參見原審卷第186、187、193
    頁）。是依證人李丁讚上開證述，僅足證被告章田等人要求
    乙○○當天必須將債務處理完畢，尚難證明乙○○業遭完全
    剝奪行動自由至明。
七、又告訴人乙○○指述被告甲○○有恐嚇、傷害伊等情，亦據
    被告甲○○否認，證人即共同被告丙○○亦否認被告甲○○
    有恐嚇、傷害之犯行，則告訴人乙○○所陳述係為單一指述
    ，別無其他積極證據足資佐證，是要難僅憑告訴人乙○○之
    單一指述，即遽認被告甲○○涉有上開犯行。
八、綜上所述，依卷內現存證據，不足以證明被告丁○○、甲○○涉有上開傷害、恐嚇、妨害自由之犯行，亦無積極證據足
    認被告丁○○、甲○○與被告丙○○間有何傷害罪之犯意聯
    絡。此外，復查無其他積極證據足資認定被告丁○○、甲○○涉有公訴人指訴之恐嚇、傷害、妨害自由之犯行，則被告
    丁○○、甲○○此部分犯罪，自屬均不能證明。
九、原判決關於被告丁○○、甲○○部分，以其2人之犯罪均屬
    不能證明，因而為被告丁○○、甲○○2人均無罪之諭知。
    本院經核，原判決此部分認事並無違誤，檢察官上訴意旨仍
    執陳詞指摘原判決此部分不當，為無理由，亦應駁回。
丙、被告丙○○、甲○○2人經合法傳喚，無正當理由，均未到
    庭，爰不待其2人陳述，逕行判決。
丁、據上論結，應依刑事訴訟法第368條、第371條，判決如主文
    。
本案經檢察官楊治宇到庭執行職務。
中    華    民    國    98    年    2     月    4     日
                  刑事第二庭    審判長法  官  葉居正
                                      法  官  吳勇輝
                                      法  官  郭千黛
以上正本證明與原本無異。
如不服本判決應於收受送達後10日內向本院提出上訴書狀，其未
敘述上訴理由者，並得於提起上訴後10日內向本院補提理由書（
均須按他造當事人之人數附繕本）「切勿逕送上級法院」。
                                      書記官  尤乃玉
中    華    民    國    98    年    2     月    5     日
附錄本案論罪科刑法條全文：
中華民國刑法第277條第1項
傷害人之身體或健康者，處3年以下有期徒刑、拘役或1千元以下
罰金。


司法院資訊處製作；財團法人民間司法改革基金會備份。
